【裁判字號】    90,判,585
【裁判日期】    900412
【裁判案由】    綜合所得稅
【裁判全文】
最  高  行  政  法  院  判  決                      九十年度判字第五八五號
    原      告  甲○○
    訴訟代理人  乙○○會計師
    被      告  財政部高雄市國稅局
    代  表  人  鄭宗典
右當事人間因綜合所得稅事件，原告不服行政院中華民國八十八年十月十五日台八十
八訴字第三七九四○號再訴願決定，提起行政訴訟。本院判決如左：
    主  文
原告之訴駁回。
訴訟費用由原告負擔。
    事  實
緣原告八十一年度綜合所得稅結算申報，原經被告核定有案。嗣被告以原告及其配偶
林謝秀係憲達企業股份有限公司（下稱憲達公司）之股東，憲達公司以八十年度出售
土地利得新臺幣（下同）二四二、四九八、五六八元提列資本公積，於八十一年十一
月間將其中一五七、五○○、○○○元轉增資配股予各股東，旋於同年十二月二十六
日辦理減資，股東取得現金計一五九、六○○、○○○元，其中原告及其配偶各取得
現金二、三九四、○○○元及七九八、○○○元，其減資金額超過增資金額，顯係利
用增、減資方式將出售土地利得分配予原始股東以規避稅賦；又憲達公司迄查獲日尚
未發行股票，乃依財政部八十年四月三十日台財稅字第七九○一九一一九六號函釋，
以原告及其配偶取得現金金額減除屬原始出資股份之成本，核定原告及其配偶八十一
年度財產交易所得一、八九○、○○○元及六三○、○○○元，併課原告當年度綜合
所得稅，發單補徵稅款一、○○七、九九九元，並以原告八十一年度綜合所得稅結算
申報，漏報上開二筆財產交易所得暨另二筆財產交易所得及利息所得計一二、五五三
、一七四元，逃漏所得稅四、三四二、六一七元，依行為時所得稅法第一百十條第一
項規定處以罰鍰計二、一七一、○○○元，扣除前次已處罰鍰一、六六七、○○○元
，本次應處罰鍰五○四、○○○元。原告不服，申經復查結果，未准變更，一再訴願
，遞遭決定駁回，遂提起行政訴訟。茲摘兩造訴辯意旨於次：
原告起訴意旨及補充理由略謂：一、減資以現金收回原利用資本公積轉增資配發之股
票屬轉讓股票行為：財政部六十九年五月八日台財稅第三三六九四號函規定：「公司
辦理減資以現金收回資本公積轉增資配發之增資股票。經核非屬盈餘分配，而屬該項
股票轉讓之性質」。所得稅法第四條之一規定：「自中華民國七十九年一月一日起，
證券交易所得停止課徵所得稅，證券交易損失亦不得自所得額中減除」。二、符合證
券交易稅條例之租稅客體的構成要件，非無不適用證券交易稅條例之餘地：證券交易
法第六條第二項規定「新股認購權利證書、新股權利證書，及第一項各種有價證券之
價款繳納憑證，或表明其權利之證書，視為有價證券」。證券交易稅條例第一條第二
項規定，「前項所稱有價證券，係指各級政府發行之債券，公司發行之股票、公司債
及經政府核准得公開募銷之其他有價證券」。第二條第一款規定「公司發行之股票及
『表明股票權利之證書或憑證』徵千分之六」，七十八年十二月三十日修正證券交易
稅條例第二條之立法理由為：「表明股票權利之證書或憑證，如新股認購權利證書、
新股權利證書及價款繳納憑證，或表明其權利之證書等，與股票之性質相同，應與股
票適用相同之稅率，爰參照證券交易法第六條之規定，予以明定，以杜爭議」。未發
行股票之公司，其股東轉讓股份所使用之各種股份轉讓憑證，所表彰者亦為「表明股
票權利證書」的一種類型。雖然不若股票之應具備「法定要式」。但依前揭證券交易
法第六條第二項、證券交易稅條例第一條及第二條所定之有價證券範疇，均包含表明
股票權利證書。準此，股東轉讓股份所使用之各種股份轉讓憑證之屬性，為表明股票
權利證書，自亦涵攝在內。對照前揭證券交易法第六條第二項、證券交易稅條例第一
條第二項及第二條第一款之規定，因七十八年間證券交易條例第二條參照證券交易法
第六條之規定，予以修正明定「表明股票權利之證書或憑證，如新股認購權利證書、
新股權利證書及價款繳納憑證或表明其權利之證書等，與股票之性質相同，應與股票
適用相同之稅率」，財政部八十年四月三十日台財稅第七九○一九一一九六號函釋，
則明顯牴觸證券交易稅條例第一、二條之規定。三、買賣未發行股票之股份，仍應課
徵證券交易稅，證交所得免課所得稅，稅法並無轉讓未發行股票之股份，應課徵所得
稅之明文規定，所以無課徵所得稅問題；稅捐稽徵法第一條之一規定，對人民課稅事
件，應適用有利於納稅義務人之法規：財政部八十一年十二月十六日台財稅第八一○
八八○三七六號函規定：「民國八十一年九月三十日前發布之營業稅、印花稅、證券
交易稅有關釋示函令，未經編入八十一年版『營業稅、印花稅、證券交易稅法令彙編
』者，自民國八十二年一月十日起，非本部重行核定，一律不再援引適用」。稅捐稽
徵法第一條之一及第四十八條之三規定，對人民課稅事件應適用有利於納稅義務人之
法規。前揭七十八年十二月三十日修正證券交易稅條例第二條之立法理由及八十一年
版「證券交易稅法令彙編」第三五一頁第五則：財政部六十三台財稅第三四五三二號
函規定：「公司發行之股票，雖未經發行登記機構簽證，仍應依證券交易稅條例第三
條規定課徵證券交易法」，應無課徵所得稅問題。而且證券交易所得自七十九年一月
一日起，停止課徵所得稅，同樣是出售股份，稅法並無轉讓未發行股票之股份，應課
徵所得稅之明文規定。被告引用財政部八十年四月三十日台財稅第七九○一九一一九
六號函釋「未發行股票之股份有限公司股東，轉讓股份時所出具之股份轉讓證書或股
份過戶書，非屬課徵證券交易稅之範圍，但應屬財產交易，其有財產交易所得者，應
課徵所得稅」，於八十七年一月六日發單，補徵綜合所得稅，顯屬違法課稅。目前企
業廣泛存在「未經簽證股票」、「股份轉讓證書」、「股份過戶書」之交易，對其查
課所得稅，在法律上確有窒礙難行，而有可議之處。綜上本案屬補處罰之尚未確定案
件，依照稅捐稽徵法第一條之一及第四十八條之三，應依從新從優原則，適用最有利
於納稅人之規定，行政法院八十八年十一月二十六日八十八年度判字第四○○八號判
決可資參照。四、按我國憲法第七條規定：「中華民國人民，在法律上一律平等」、
第十九條規定：「人民有依法律納稅之義務」、第一百七十條規定：「本憲法所稱之
法律，謂經立法院通過，總統公布之法律」。中央法規標準法第五條規定：「下列事
項應以法律定之：（一）憲法或法律有明文規定，應以法律定之者。（二）關於人民
權利義務者．．．」。第六條規定「應以法律規定之事項，不得以命令定之」。且稅
法並無轉讓未發行股票之股份，應課徵所得稅之明文規定，被告經過多年後，引用財
政部八十年四月三十日部函補徵所得稅，而且未就原告之主張於原處分及原決定決定
書上說明其理由，違反憲法保障之平等權。違反租稅法定主義，也違反稅捐稽徵法第
一條之一從新從輕的規定。顯屬違法課稅。五、依據稅務違章案件減免處罰標準，本
件應免處罰：即使處罰，亦僅能處○．二倍以下罰鍰，才符憲法保障之比例原則：財
政部訂定之「稅務違章案件減免處罰標準」第八條規定，「未申報遺產稅之財產屬應
併入遺產總額課徵遺產稅之被繼承人死亡前三年內贈與之財產，該財產於被繼承人死
亡前已申報或核課贈與稅者，情節輕微，免予處罰」。免罰理由為被繼承人死亡前三
年內贈與之財產，既已於贈與前經申報或核課贈與稅，稽徵機關已有相關納稅資料可
供稽考，雖未申報遺產稅，亦無法逃得過，因而認屬情節輕微，免罰。又依財政發布
之「稅務違章案件裁罰金額或倍數參考表」規定，「未申報所得屬已填報扣免繳憑單
及緩課股票轉讓所得申報憑證之所得者，處所漏稅額○．二倍之罰鍰」，相較於所得
稅第一百十條第二項原規定「應照補徵稅額，處三倍以下之罰鍰」可謂從寬。從寬理
由為既然已由扣繳義務人填報扣免繳憑單或緩課股票轉讓所得申報憑單，稽徵機關已
有相關之納稅資料可供稽考，雖未依規定自行辦理結算申報時，也無法逃得過，因而
認為可以從寬辦理。原告為憲達企業股份有限公司之股東，憲達公司利用八十年度出
售土地利得轉列資本公積，再於八十一年十一月間，將部分轉增資配股予股東，並於
同年十二月二十六日辦理減資。減資金額已由憲達公司於八十一年度營所稅結算申報
時，向當地國稅局申報。與前揭財政部訂定之「稅務違章案件減免處罰標準」第八條
情節輕微，免予處罰之規定及前揭財政部發布之「稅務違章案件裁罰金額或倍數參考
表」得從寬辦理之規定相當。即使處罰，亦僅能處○．二倍以下罰鍰，才能符合憲法
第七條、第二十三條保障之平等權與比例原則。綜上所述，請求撤銷原處分、訴願及
再訴願決定等語。
被告答辯意旨略謂：一、本稅部分：1.按「個人之綜合所得總額，以其全年左列各類
所得合併計算之：第一類．．．第七類：財產交易所得：凡財產及權利因交易而取得
之所得：一、財產或權利原為出價取得者，以交易時之成交價額，減除原始取得之成
本，及因取得、改良及移轉該項資產而支付之一切費用後之餘額為所得額。」為行為
時所得稅法第十四條第一項第七類第一款所規定。又「未發行股票之股份有限公司股
東，轉讓股份時所出具之『股份轉讓證書』或『股份過戶書』，並非表彰一定價值之
權利憑證。受讓該等書證者，僅發生向出讓人請求讓與該等書證所表彰價值之債權請
求權，屬債權憑據之一種，核非屬證券交易法第六條第二項及證券交易稅條例第二條
第一款規定所稱得視為有價證券之權利證書或憑證，故不發生課徵證券交易稅之問題
，但應屬財產交易，其有財產交易所得，應課徵所得稅。」為財政部八十年四月三十
日台財稅第七九○一九一一九六號函釋有案。２、查原告及其配偶林謝秀為憲達公司
之股東，憲達公司利用八十年度出售土地利得二四二、四九八、五六八元轉列資本公
積，再於八十一十一月間將其中一五七、五○○、○○○元轉增資配股予各股東，旋
於同年十二月二十六日辦理減資，股東取得現金計一五九、六○○、○○○元，其減
資金額超過增資金額，顯係利用增、減資方式將出售土地利得分配予原始股東以規避
稅賦；案經財政部臺灣省南區國稅局查獲，認憲達公司辦理減資，以現金收回資本公
積轉增資股份，依財政部六十九年五月八日台財稅第三三六九四號及八十一年五月二
十九日台財稅第八一○一四○○一一號函規定，公司辦理減資以現金收回資本公積轉
增資股票，非屬盈餘分配，而屬該項股票轉讓性質，股東將股票轉讓時，應按全部轉
讓價格作為轉讓年度之財產交易所得，惟因憲達公司迄查獲日尚未發行股票，是依首
揭財政部八十年四月三十日台財稅第七九○一九一一九六號函規定，該減資取回現金
之股份應屬財產交易所得，應歸課減資年度各股東所得稅，原查以憲達公司減資股份
所退回各股東之現金，減除屬原始出資股份之成本，核定原告及其配偶財產交易所得
一、八九○、○○○元及六三○、○○○元，洵無不合，請予維持。３、至原告援引
財政部六十九年五月八日台財稅第三三六九四號函規定，主張減資以現金收回資本公
積轉增資配發之增資股票屬轉讓股票行為，依所得稅法第四條之一規定應停課證券交
易所得稅云云，如前論述，公司辦理減資以現金收回資本公積轉增資股票，非屬盈餘
分配，而屬該項股票轉讓性質，股東將股票轉讓時，應按全部轉讓價格作為轉讓年度
之證券交易所得，惟本件憲達公司於八十五年十一月七日出具聲明稱，該公司於六十
六年六月八日登記設立，迄聲明日止確未發行股票，與財政部六十三年臺財稅第三四
五三二號函釋，公司發行股票雖未經「發行登記機構簽證」仍應課徵證券交易稅之情
形有間，自無上開函釋及稅捐稽徵法第一條之一規定應依證券交易稅條例第三條規定
課徵證券交易稅之適用，是依首揭財政部八十年四月三十日台財稅第0000000
00號釋函規定，該減資取回現金之股份非屬課徵證券交易稅之範圍，屬應稅之財產
交易所得；另稱稅法並無明文規定轉讓未發行股票之股份應課徵所得稅，被告引用財
政部八十年四月三十日函釋規定課稅，違反租稅法定主義，更違反憲法保障之平等權
，也違反稅捐稽徵法第一條之一從輕從新之規定等語，查憲達公司以減資方式收回股
份，就股東而言，屬轉讓股權行為，除屬所得稅法第四條之一規定之證券交易所得自
七十九年一月一日起停徵所得稅外，其餘均屬同法第十四條第一項第七類規定之財產
交易所得，應課徵所得稅，被告依法核課原告本年度綜合所得稅，洵無違誤。又「財
政部依本法或稅法所發布之解釋函令，對於據以申請之案件發生效力。但有利於納稅
義務人者，對於尚未核課確定之案件適用之。」為稅捐稽徵法第一條之一所規定，並
非原告所訴從輕從新原則，且查本案既無稅捐稽徵法第一條之一規定情形之適用，亦
無所訴從輕從新原則適用問題，原告所稱違反租稅法定主義及憲法保障之平等權，也
違反稅捐稽徵法第一條之一從輕從新之規定乙節，顯然誤解法律規定。二、罰鍰部分
：１、按所得稅法第一百十條第一項規定：「納稅義務人已依本法規定辦理結算申報
，但對依本法規定應申報課稅之所得額有漏報或短報情事者，處以所漏稅額兩倍以下
之罰鍰。」２、查原告雖已辦理結算申報，惟漏報上開財產交易所得一、八九○、○
○○元及六三○、○○○元，逃漏所得稅額一、○○八、○○○元，被告依首揭規定
，按漏稅額處以○．五倍之罰鍰五○○、四○○元（計至百元止），並無違誤，請予
維持。３、至稱憲達公司利用八十年度出售土地利得轉列資本公積，再於八十一年十
一月間，將部分轉增資配股予股東，並於同年十二月二十六日辦理減資，減資金額已
由憲達公司於八十一年度營利事業所得稅結算申報時，向當地國稅局申報，與財政部
八十八年八月七日修正前訂定之「稅務違章案件減免處罰標準」第八條情節輕微，免
予處罰之規定，及與財政部發布之「稅務違章案件裁罰金額或倍數參考表」未申報所
得屬已填報扣免繳憑單及緩課股票轉讓所得申報憑單之所得者，得從寬辦理之規定相
當；縱令應罰，亦僅能處以○．二倍以下罰鍰，始符合憲法第七條、第二十七條保障
之平等權及比例原則云云。查「稅務違章案件減免處罰標準」及「稅務違章案件裁罰
金額或倍數參考表」對於各種應減免及應處罰鍰金額或倍數適用之違章情節，以列舉
方式規定，並非得以「相當」而比附援引；又本件係按漏稅額處以○．五倍之罰鍰，
已按法定應處所漏稅額兩倍以下罰鍰酌量從輕處罰。綜上論述，原告之訴顯無理由，
請求依法予以駁回等語。
    理  由
按財產或權利原為出價取得者，以交易時之成交價額，減除原始取得之成本，及因取
得、改良及移轉該項資產而支付之一切費用後之餘額為所得額，合併計課綜合所得稅
。納稅義務人已依本法規定辦理結算申報，但對依本法規定應申報課稅之所得額有漏
報或短報情事者，處以所漏稅額兩倍以下之罰鍰，為行為時所得稅法第十三條、第十
四條第一項第七類第一款及第一百十條第一項所規定。本件原告八十一年度綜合所得
稅結算申報，原經被告核定有案。嗣被告以原告及其配偶林謝秀係憲達公司之股東，
憲達公司以八十年度出售土地利得二四二、四九八、五六八元提列資本公積，於八十
一年十一月間將其中一五七、五○○、○○○元轉增資配股予各股東，旋於同年十二
月二十六日辦理減資，股東取得現金計一五九、六○○、○○○元，其中原告及其配
偶各取得現金二、三九四、○○○元及七九八、○○○元，其減資金額超過增資金額
，顯係利用增、減資方式將出售土地利得分配予原始股東以規避稅賦；又憲達公司迄
查獲日尚未發行股票，乃依財政部八十年四月三十日台財稅字第七九○一九一一九六
號函釋，以原告及其配偶取得現金金額減除屬原始出資股份之成本，核定原告及其配
偶八十一年度財產交易所得一、八九○、○○○元及六三○、○○○元，併課原告當
年度綜合所得稅，發單補徵稅款一、○○七、九九九元，並以原告八十一年度綜合所
得稅結算申報，漏報上開二筆財產交易所得暨另二筆財產交易所得及利息所得計一二
、五五三、一七四元，逃漏所得稅四、三四二、六一七元，依行為時所得稅法第一百
十條第一項規定處以罰鍰計二、一七一、○○○元，扣除前次已處罰鍰一、六六七、
○○○元，本次應處罰鍰五○四、○○○元。原告不服，以憲達公司辦理減資以現金
收回原利用資本公積轉增資配發之股票，依財政部六十九年五月八日台財稅第三三六
九四號函釋，應屬轉讓股票行為，而證券交易所得自七十九年一月一日起停止課徵所
得稅，被告引用財政部八十年四月三十日台財稅字第七九○一九一一九六號函釋課徵
財產交易所得稅，課稅依據尚有瑕疵云云，申經復查結果，以憲達公司截至八十五年
十一月七日止尚未發行股票，依財政部八十年四月三十日台財稅字第0000000
00號函釋，減資收回股份，應屬財產交易；憲達公司以減資方式收回股份，就股東
而言，屬轉讓股權行為，除屬所得稅法第四條之一規定之證券交易所得自七十九年一
月一日起停徵所得稅外，其餘均屬同法第十四條第一項第七類規定之財產交易所得，
應課徵所得稅，原核定核課原告八十一年度綜合所得稅，並無不合。又原告已辦理八
十一年度綜合所得稅結算申報，惟漏報系爭二筆財產交易所得，原核定依行為時所得
稅法第一百十條第一項規定按所漏稅額處以○．五倍罰鍰計五○四、○○○元，並無
違誤，乃未准變更，核與首開法律規定並無不合，一再訴願決定遞予維持，亦無違誤
，均應予維持。原告訴稱，未發行股票之公司，其股東轉讓股份所使用之各種股份轉
讓憑證，亦為「表明股票權利證書」的一種，包含於證券交易法第六條第二項所定之
有價證券範疇，本件憲達公司減資時，以現金收回原利用資本公積轉增資配發之股票
，屬轉讓股票行為，而證券交易所得自七十九年一月一日起，停止課徵所得稅，所以
本件無課徵所得稅問題，財政部八十年四月三十日台財稅第七九○一九一一九六號函
釋，牴觸證券交易稅條例第一、二條規定，被告依財政部上開函釋，補徵本件綜合所
得稅，違反憲法保障之平等權、租稅法定主義，且違反稅捐稽徵法第一條之一從新從
輕原則，顯屬違法課稅；又本件依據稅務違章案件減免處罰標準，應免處罰；即使處
罰，亦僅能處○．二倍以下罰鍰，始符憲法保障之平等權與比例原則云云。查證券交
易法第六條第二項及證券交易稅條例第一、二條規定，均以公司已發行股票為適用要
件，財政部八十年四月三十日台財稅第七九○一九一一九六號函釋，認為未發行股票
之股份有限公司，其股東轉讓股權，並非證券交易，乃屬證券交易以外之財產交易，
於法並無不合。原告主張，未發行股票之公司，其股東轉讓股份所使用之各種股份轉
讓憑證，亦為證券交易法第六條第二項所定表明股票權利證書的一種，財政部八十年
四月三十日台財稅第七九○一九一一九六號函釋，牴觸證券交易稅條例第一、二條規
定云云，於法未合，並不足採。次查本件憲達公司減資時，以現金收回原利用資本公
積轉增資配發之股票，並非轉讓股票行為，已如前述，故不適用證券交易所得停止課
徵所得稅之租稅優惠，被告乃依首開行為時所得稅法第十三條、第十四條第一項第七
類第一款規定，補徵本件綜合所得稅，原告訴稱，被告依財政部八十年四月三十日台
財稅第七九○一九一一九六號函釋，補徵本件綜合所得稅，違反憲法保障之平等權、
租稅法定主義云云，顯有誤會。又本件財政部就未發行股票之公司，其股東轉讓股份
乃屬證券交易以外之財產交易之解釋函令，並無改變，被告依財政部八十年四月三十
日台財稅第七九○一九一一九六號函釋意旨，認定本件憲達公司減資時，以現金收回
原利用資本公積轉增資配發之股票，不得適用證券交易所得停止課徵所得稅之租稅優
惠，而依法課稅，自不發生違反稅捐稽徵法第一條之一從新從輕原則問題。末查「稅
務違章案件減免處罰標準」及「稅務違章案件裁罰金額或倍數參考表」，對於各種應
減免及應處罰鍰金額或倍數適用之違章情形，以列舉方式規定，本件既非遺產稅事件
，亦非未申報所得屬已填報扣免繳憑單及緩課股票轉讓所得申報憑單之所得之情形，
自無「稅務違章案件減免處罰標準」第八條及「稅務違章案件裁罰金額或倍數參考表
」從寬辦理規定之適用。原告主張，本件依據稅務違章案件減免處罰標準，應免處罰
；即使處罰，亦僅能處○．二倍以下罰鍰，始符憲法保障之平等權與比例原則云云，
並無法令依據，難謂有理由。至本院八十八年度判字第四○○八號判決與本件案情不
同，尚不得作為本件不須補稅及科罰之依據。綜上所述，原告起訴意旨並無理由，應
予駁回。
據上論結，本件原告之訴為無理由，爰依行政訴訟法施行法第二條、行政訴訟法第九
十八條第三項前段，判決如主文。
中    華    民    國     九十        年      四      月      十二       日
                    最 高 行 政 法 院  第 二 庭
                                審 判 長 法  官      陳  石  獅
                                         法  官      林  家  惠
                                         法  官      彭  鳳  至
                                         法  官      高  啟  燦
                                         法  官      黃  合  文
右  正  本  證  明  與  原  本  無  異
                                         法院書記官  王  福  瀛
中    華    民    國     九十        年      四      月      十六       日


司法院資訊處製作；財團法人民間司法改革基金會備份。
